【裁判字號】    95,上訴,1259
【裁判日期】    951115
【裁判案由】    偽造有價證券
【裁判全文】
臺灣高等法院高雄分院刑事判決        95年度上訴字第1259號
上  訴  人
即  被  告  甲○○
選任辯護人  吳小燕律師
            許登科律師
            嚴宮妙律師
上列上訴人因偽造有價證券案件，不服臺灣高雄地方法院94年
度訴字第3547號中華民國95年5月30日第一審判決（起訴案號：
臺灣高雄地方法院檢察署94年度偵字第16877 號），提起上訴，
本院判決如下：
    主  文
原判決撤銷。
甲○○連續意圖供行使之用，而偽造有價證券，處有期徒刑年
，如附表壹所示之支票貳張，沒收之。
    事  實
一、甲○○係高雄市苓雅區○○○路120 號14樓之1 首群股份有
    限公司（以下簡稱首群公司）之負責人，及高雄市○○區○○街45巷16號22樓御群電腦事務用品社（以下簡稱御群用品
    社）之實際負責人（名義上負責人為丙○○）。因一時週轉
    不靈，竟基於意圖供行使而偽造有價證券之概括犯意，於附
    表壹編號一、二所示之時間，在上址之御群用品社辦公室內
    ，擅自盜用首群公司離職員工盧柏宗未取走之印章，以其名
    義為發票人，偽造如附表壹所示面額，由首群公司向華南商
    業銀行股份有限公司東苓分行（以下簡稱華南銀行東苓分行
    ）所申設帳號000000000 號之支票2 張，分別用以支付艾科
    股份有限公司（址設高雄市前金區○○○路249 號2 樓，以
    下簡稱艾科公司）對首群公司之貨款，及清償甲○○積欠乙○○○之借款。嗣乙○○○提示附表壹編號二之支票，因存
    款不足遭退票，乙○○○取得退票理由單後，發現該支票戶
    名為首群公司後，始知上情。
二、案經乙○○○訴由臺灣高雄地方法院檢察署檢察官偵查後聲
    請簡易判決處刑，原審認不宜以簡易判決處刑，而改依通常
    程序審理。
    理  由
壹、證據能力部分：
    按被告以外之人於偵查中向檢察官所為之陳述，除顯有不可
    信之情況者外，得為證據，刑事訴訟法第159 條之1 第2 項
    定有明文。本件被害人乙○○○於檢察官偵查中所為之證述
    內容，業經渠等具結擔保其證詞之真實性，且經檢察官、被
    告及辯護人對其供述之證據能力均不爭執，並於本院審理時
    到庭具結作證，而經檢察官、被告及辯護人對質、詰問，以
    確保被告之對質、詰問權，且又無證據可以證明其等於偵查
    中之供述有何顯不可信之情形，應具有證據能力。
貳、論罪部分：
一、訊據上訴人即被告甲○○，於本院審理中固坦承於上開時、
    地，盜用盧柏宗印章，以盧柏宗名義簽發上開支票分別交付
    艾科公司支付貨款，以及交付乙○○○清償借款之事實（本
    院95年11月1 日審判筆錄參照），惟辯稱：交付乙○○○該
    支票，目的僅是作為她對伊債權的證明，並非要她去兌現清
    償借款用，應不構成偽造有價證券罪云云。經查：被告確係
    盜用盧柏宗印章，並以盧柏宗為發票人而簽發上開首群公司
    申請之支票交付他人而行使，除經被告自承外，尚有該2 張
    支票及退票理由單影本在卷可稽（94他2025卷第4 頁、94偵
    35 47 卷第11頁參照），並經乙○○○於偵查及本院審理中
    所結證屬實，則被告上開偽造有價證券之犯行，已堪認定。
    雖被告以上開情詞為辯，且乙○○○於本院審理中亦附和被
    告而證稱：被告交付伊該支票時，有說發票人的章不是他的
    ，如果軋進去，他會被判刑，要伊不要去告云云（本院民國
    95年11月1 日審判筆錄參照），然乙○○○於偵查中係證稱
    ：伊是去年4 月底被告先拿其他客戶支票向伊週轉，伊就借
    他共新臺幣（下同）65萬元，後來只有1 張客票兌現，其他
    都沒有兌現。嗣伊需要用錢向他討錢，他就給伊盧柏宗的支
    票說要還伊錢，伊就拿到銀行，結果銀行說支票沒有兌現，
    後來公司會計說那支票帳戶是公司的帳戶，伊拿支票時不知
    是公司的帳戶，伊以為是客戶的等語（94年7 月14日偵訊筆
    錄，94他2025卷第19頁參照），則乙○○○前後所述顯然不
    符，但被告於交付該支票予乙○○○時，若僅在證明而非清
    償，而乙○○○於借款時原即已有被告交付之其他客票，且
    又係於客票未兌現後才向被告另要求清償，則乙○○○又豈
    會於客票未兌現後，僅為證明債權存在而再同意取得另1 張
    不能兌現之支票？故乙○○○於本院審理中所證，顯與常情
    未合，其應係事後已與被告達成部分和解而所為迴護應和被
    告之說詞，而不能採信。是本案事證明確，被告犯行洵堪認
    定。
二、按偽造銀行支票以圖行使，無論支票上所填蓋之戶名圖章是
    否為該票所有人之物，及支票所有人實際有無損害，均與其
    應負偽造有價證券之罪責不生影響（最高法院28年滬上字第
    53號判例意旨參照）。次按，刑法上所謂偽造有價證券，祇
    以無權簽發之人冒用他人名義簽發，即構成犯罪；又行使偽
    造之有價證券以使人交付財物，本即含有詐欺之性質，如果
    所交付之財物，即係該證券本身之價值，其詐欺取財仍屬行
    使偽造有價證券之行為，不另論以詐欺取財罪；但如行使該
    偽造之有價證券，係供擔保或作為新債清償而借款，則其借
    款之行為，已屬行使偽造有價證券行為以外之另一行為，始
    應再論以詐欺取財罪，並依牽連犯關係，從一重處斷（最高
    法院90年度台上字第5416號判決意旨參照）。被告所偽造附
    表壹所示之支票2 張，雖係首群公司所有之支票，其發票人
    本應具備首群公司之公司章，與負責人即被告甲○○之印章
    ，始足當之，被告蓋以「盧柏宗」之印章，客觀上雖無從兌
    現，不致生任何損害於首群公司，然其冒用盧柏宗之名義充
    當發票人，形式上已完成票據之開立，仍應論以偽造有價證
    券罪。
三、核被告甲○○所為，係犯刑法第201 條第1 項之偽造有價證
    券罪。其盜用被害人盧柏宗之印章，為偽造支票之階段行為
    ，行使偽造有價證券之低度行為復為偽造有價證券之高度行
    為所吸收，均不另論罪。而被告所偽造之支票，係分別用以
    清償借款或貨款，其所取得之財產價值即為票面金額所示之
    對價，並無行使偽造有價證券以外之其他詐欺行為，參諸上
    開說明，自不另論以詐欺罪，併此敘明。另被告行為後，刑
    法第56條連續犯之規定，業於94年2 月2 日修正公布刪除，
    並於95年7 月1日 施行，則被告之犯行，因行為後修正後之
    刑法業已刪除連續犯之規定，此刪除雖非犯罪構成要件之變
    更，但顯已影響行為人刑罰之法律效果，自屬法律有變更，
    依刑法第2 條第1 項規定，比較新、舊法結果，仍應適用較
    有利於被告之行為時法律即舊法論以連續犯（最高法院95年
    第8 次刑事庭會議決議參照），則被告先後2 次偽造有價證
    券之犯行，時間緊接，所犯構成要件相同之罪名，顯係基於
    概括之犯意，為連續犯，應依上開修正前刑法第56條之規定
    以一罪論。又被告之附表壹編號一之犯行，雖未經檢察官起
    訴，然此部分與起訴部分既具有連續犯之裁判上一罪關係，
    仍為起訴效力所及，本院自得加以審究，亦併予敘明。
四、原審為科刑之判決，固非無見，惟查：(1)被告行為後刑法第
    56條連續犯之規定已有修正，原審未及比較新舊法而為適用
    ，容有未洽；(2)附表壹編號一之犯行，並未經檢察官起訴，
    原審併予審理但未說明理由，亦有未洽；(3)原審認被告另涉
    有偽造如附表貳所示之有價證券，及偽造如附表參之私文書
    ，惟此部分被告之犯行並不能證明（詳如後述），原審遽予
    論罪科刑，亦有未洽。被告上訴意旨否認附表貳、參部分之
    犯行，而指摘原判決不當，為有理由，且原審又有上開違誤
    及未洽之處，應由本院予以撤銷改判。爰審酌被告僅因一時
    週轉不靈，即假冒他人名義開立支票用以清償借款或貨款，
    動機本非良善，然所偽造之支票僅有2 張，且金額不大，對
    於金融交易秩序危害並非嚴重，惟犯後猶未與被害人達成和
    解等，及其他一切情狀，爰不依連續犯規定加重其刑，併量
    處如主文所示之刑，以示懲儆。被告之辯護人為被告辯護稱
    ：若被告應負刑責，則請審酌犯罪情狀，依刑法第59條規定
    ，酌量減輕其刑，並宣告緩刑等語，惟按刑法第59條之酌量
    減輕其刑，必於犯罪之情狀，在客觀上足以引起一般同情，
    認為即予宣告法定最低度刑期，猶嫌過重者，始有其適用，
    被告及其辯護人自稱：被告係因經商失敗、資金週轉不靈才
    為本案犯行等語，縱若屬實，但此情在社會一般人之觀念中
    ，仍非足以引起同情之犯罪情狀，至於本案被告偽造有價證
    券之數量及金額，以及其事後是否與被害人和解或已清償被
    害人等，僅可為法定刑內從輕科刑之標準，仍不得據為酌量
    減輕之理由，附此敘明。末按，如附表壹所示之支票2 張，
    係偽造之有價證券，雖未據扣押在案，然並無積極證據證明
    業已滅失，爰依刑法第205 條之規定予以宣告沒收之。
參、退回併案部分：
一、檢察官併案意旨另以：被告於93年9 月1 日向首群公司員工
    丙○○借用名義申請設立御群用品社，並以丙○○名義向誠
    泰商業銀行股份有限公司高雄分行（以下簡稱誠泰銀行高雄
    分行）申設帳號為000000000000號之支票帳戶使用，於附表
    貳所示時間，蓋用甲○○自己所保管之御群用品社公司章，
    及名義負責人丙○○之印章，未經丙○○之同意開立如附表
    貳所示面額之支票，用以支付首群公司向他公司進貨之貨款
    ；嗣於上開支票陸續跳票，丙○○遭支票執票人追索後，始
    知上情。因認被告此部分亦涉有刑法第201 條第1 項之偽造
    有價證券罪嫌云云。
二、檢察官認被告涉有上開罪嫌，係以被告於偵查中坦承犯行，
    且與告訴人丙○○之指訴情節相符，並有如附表貳所示之誠
    泰銀行支票影本、退票理由單及支票存款查帳戶退票明細查
    詢等為其論據。被告雖曾於偵查中及原審審理時坦承上開犯
    行，但被告於本院審理中，則堅決否認有何上開犯行，辯稱
    ：係經丙○○同意，並一起去銀行開戶，所領之支票也是經
    過他同意交給公司使用等語。另被告於偵查中亦曾否認上開
    犯行，辯稱：伊以御群用品社名義開票時，有向丙○○說，
    他知道此事等語（94偵緝1704卷，第21-22 頁參照）。然按
    犯罪事實應依證據認定之，無證據不得認定犯罪事實；被告
    之自白，不得作為有罪判決之唯一證據，仍應調查其他必要
    之證據，以察其是否與事實相符，刑事訴訟法第154 條第2
    項、第156 條第2 項分別定有明文。故被告於本院審理時既
    否認犯行，本院自應調查其於偵查及原審審理時之自白是否
    與事實相符。
三、經查，丙○○於警詢、偵訊時，已陳述稱：被告要申請公司
    來擴大業務，伊因而同意以伊名義申請公司，伊並與被告一
    同向高雄市政府申請設立御群用品社，後來為公司需要而與
    伊到誠泰銀行高雄分行以伊名義開立帳戶等語（94年4 月30
    日警詢筆錄，94偵14345 卷第6-8 頁；94年9 月26日偵訊筆
    錄，94年偵緝1704卷第57頁參照）。雖然丙○○曾於偵查中
    另陳述稱：伊僅同意被告用伊名字登記公司，但不知道他用
    公司名義開票云云（94年9 月13日偵訊筆錄，94偵緝1704
    卷，第32-33 頁參照），但丙○○確係與被告一同赴誠泰銀
    行高雄分行申請上開支票帳戶之情，除經丙○○陳述明確外
    ，並有該支票存款帳戶之存款業務往來申請書、開戶約定書
    在卷足憑（本院卷第31-32 頁參照），且御群用品社之會計
    丁○○亦到庭結證稱：丙○○是與被告一起去開戶，有領取
    空白支票交給伊，被告並曾向丙○○說會開票，丙○○有同
    意等語（本院95年11月1 日審判筆錄參照），而依常情，丙○○既同意被告以其名義申設御群用品社，又與被告一同去
    銀行申請支票使用，其應已概括授權被告在公司經營範圍內
    使用該支票，故丁○○上開所證應可憑信，被告此部分所辯
    ，應可採信。另既無證據足證被告有逾越丙○○上開概括授
    權範圍而簽發附表貳支票之事實，則被告以丙○○名義簽發
    上開支票，即難遽認其有何檢察官所認之偽造有價證券犯行
    。此外，又查無其他證據足證被告有何上開檢察官併案意旨
    所述之犯行，此部分即難遽以偽造有價證券罪相繩，此部分
    犯罪既不能證明，自無從認與被告上揭論罪科刑部分，有何
    裁判上一罪關係，應退回由檢察官另行處理。
據上論結，應依刑事訴訟法第369 條第1 項前段、第364 條、第
299 條第1 項前段，刑法第2 條第1 項前段、第201 條第1 項、
第205 條、修正前第56條，罰金罰鍰提高標準條例第1 條前段，
判決如主文。
本案經檢察官沈紹嘉到庭執行職務。
中    華    民    國    95    年    11    月    15    日
                  刑事第七庭    審判長法  官   莊飛宗
                                      法  官   孫啟強
                                      法  官   邱明弘
以上正本證明與原本無異。
如不服本判決應於收受本判決後10日內向本院提出上訴書狀，其
未敘述上訴理由者，並得於提起上訴後10日內向本院補提理由書
狀（均須按他造當事人之人數附繕本）「切勿逕送上級法院」。
中    華    民    國    95    年    11    月    15    日
                                      書記官  黃玉珠
附錄本判決論罪之法條：
中華民國刑法第201條：
意圖供行使之用，而偽造、變造公債票、公司股票或其他有價證
券者，處3 年以上10年以下有期徒刑，得併科3 千元以下罰金。
行使偽造、變造之公債票、公司股票或其他有價證券，或意圖供
行使之用，而收集或交付於人者，處1 年以上7 年以下有期徒刑
，得併科3 千元以下罰金。
附表壹：
┌───┬─────┬─────┬─────┬────┐
│編號  │發票日    │金額      │票   號   │發票人  │
│      │          │（新台幣）│          │        │
├───┼─────┼─────┼─────┼────┤
│一    │93.11.22  │ 62,350元 │DC0000000 │盧柏宗  │
├───┼─────┼─────┼─────┼────┤
│二    │93.12.31  │ 72,350元 │DC0000000 │盧柏宗  │
└───┴─────┴─────┴─────┴────┘
附表貳：
┌───┬─────┬─────┬─────┬────┐
│編號  │發票日    │金額      │票   號   │發票人  │
│      │          │（新台幣）│          │        │
├───┼─────┼─────┼─────┼────┤
│一    │93.10.15  │120,000元 │IZ0000000 │丙○○  │
├───┼─────┼─────┼─────┼────┤
│二    │93.10.22  │ 51,730元 │IZ0000000 │丙○○  │
├───┼─────┼─────┼─────┼────┤
│三    │93.10.29  │ 81,000元 │IZ0000000 │丙○○  │
├───┼─────┼─────┼─────┼────┤
│四    │93.11.03  │ 36,159元 │IZ0000000 │丙○○  │
├───┼─────┼─────┼─────┼────┤
│五    │93.11.05  │ 71,400元 │IZ0000000 │丙○○  │
├───┼─────┼─────┼─────┼────┤
│六    │93.11.13  │ 62,000元 │IZ0000000 │丙○○  │
├───┼─────┼─────┼─────┼────┤
│七    │93.11.24  │ 34,749元 │IZ0000000 │丙○○  │
├───┼─────┼─────┼─────┼────┤
│八    │93.12.15  │119,000元 │IZ0000000 │丙○○  │
├───┼─────┼─────┼─────┼────┤
│九    │93.12.21  │ 87,900元 │IZ0000000 │丙○○  │
├───┼─────┼─────┼─────┼────┤
│十    │93.12.24  │ 96,000元 │IZ0000000 │丙○○  │
├───┼─────┼─────┼─────┼────┤
│十一  │93.12.27  │ 61,488元 │IZ0000000 │丙○○  │
├───┼─────┼─────┼─────┼────┤
│十二  │93.12.29  │ 99,200元 │IZ0000000 │丙○○  │
├───┼─────┼─────┼─────┼────┤
│十三  │94.01.05  │ 80,000元 │IZ0000000 │丙○○  │
└───┴─────┴─────┴─────┴────┘
附表參：
┌──┬────┬───────────┬──────┐
│編號│贖回日期│   文  書  名  稱     │  原 票 據  │
├──┼────┼───────────┼──────┤
│一  │93.11.03│支票存款戶不足退票『清│  即附表二  │
│    │        │償贖回』註記申請單    │  編號二    │
├──┼────┼───────────┼──────┤
│二  │93.11.08│支票存款戶不足退票『清│  即附表二  │
│    │        │償贖回』註記申請單    │  編號一    │
├──┼────┼───────────┼──────┤
│三  │93.11.16│支票存款戶不足退票『清│  即附表二  │
│    │        │償贖回』註記申請單    │  編號四    │
├──┼────┼───────────┼──────┤
│四  │93.11.23│支票存款戶不足退票『清│  即附表二  │
│    │        │償贖回』註記申請單    │  編號五    │
└──┴────┴───────────┴──────┘


司法院資訊處製作；財團法人民間司法改革基金會備份。
